臺灣高等法院刑事判決　　　　　　 94年度上更(一)字第110號
上　訴　人
即　被　告　甲○○
選任辯護人　周金城　律師
　　　　　　郭美絹　律師
上列上訴人因偽造文書等案件，不服臺灣桃園地方法院88年度易
字第1428號，中華民國88年11月1日第一審判決（起訴案號：臺
灣桃園地方法院檢察署88年度偵字第4100號；移送併案審理案號
：臺灣桃園地方法院檢察署88年度偵字第8704號），提起上訴，
判決後經最高法院發回更審，本院判決如下：
    主      文
原判決關於甲○○部分撤銷。
甲○○共同連續行使偽造私文書，足以生損害於他人，處有期徒
刑拾月，緩刑伍年。扣案仿冒光碟仟肆佰壹拾片、光碟片目錄
壹拾捌本均沒收。
    事      實
一、甲○○係桃園縣桃園市○○路280號1樓順達電視遊樂器材租
    售店負責人，販賣電視遊樂器程式遊戲光碟片，自民國（下
    同）87年10月間起，以每月新臺幣（下同）二萬七千元代價
    僱用廖凱堅（經本院於更審前判處有期徒刑伍月，如易科罰
    金，以佰元折算壹日，緩刑年確定）為店員，甲○○、
    廖凱堅均明知「　」設計圖形係日商新力電腦娛樂股份有限
    公司（以下簡稱新力公司）向經濟部智慧財產局為商標註冊
    登記，所享有之商標專用權，且仍在專用期間內（專用期間
    自85年3月16日起至95年3月15日止）；「SEGA」設計圖形則
    係日商西雅企業股份有限公司（以下簡稱西雅公司）向經濟
    部智慧財產局為商標註冊登記，所享有之商標專用權，且仍
    在專用期間內（專用期間自83年7月1日起至93年6月30日止
    ）；復明知綽號「阿壽」不詳真實姓名之成年男子所銷售之
    仿冒光碟，係為意圖欺騙他人，於同一商品，使用相同於新
    力公司註冊商標「  」、西雅公司註冊商標「SEGA」之圖樣
    之商品，且明知其販入之仿冒光碟並非新力或西雅公司所生
    產，該等光碟上偽註以「Lincensed Sony Computer Entert
    antaiment Inc.」（中譯；經新力電腦娛樂股份有限公司授
    權）、「PRODUCEDBY OR UNDER LICENSE FROM SEGA ENTERP
    RISES LTD.」（中譯：經西雅企業股份有限公司生產或授權
    ）等文字，足以對外表示該等光碟產品係新力或西雅公司所
    生產用意證明，仍共基於販賣該等光碟及行使前開偽造準私
    文書之犯意聯絡及概括之犯意，未經日商新力、西雅公司之
    同意或授權，而自87年10月底起至88年3月6日止，由甲○○
    以每片30元之代價向綽號「阿壽」之成年男子販入，再由甲
    ○○、廖凱堅在順達電視遊樂器材租售店，以每片50元之價
    格出售予不特定之顧客牟利。嗣經警88年3月6日16時許，在
    桃園縣桃園市○○路280號順達電視遊樂器材租售店內，查
    獲並扣得仿冒新力、西雅公司之光碟計3190片（詳如附表所
    示，餘4333片係裸片），及預備供犯罪所用之光碟片目錄18
    本。其後又於同年5月27日14時5分許，在前揭處所，再度查
    獲仿冒新力公司之光碟片175片、仿冒西雅公司之光碟片45
    片（共計220片）。
二、案經內政部警政署航空警察局移送臺灣桃園地方法院檢察署
    檢察官偵查起訴。
    理      由
一、訊據被告甲○○雖坦承販賣仿冒光碟為警查獲之事實，但矢
    口否認有違反商標法、行使偽造準私文書犯行，辯稱：出售
    者即綽號「阿壽」表示均可銷售；而且當時很多人在賣，因
    為壹片他只賣我們三十塊，所以伊知道是盜版的，伊知道錯
    了云云。選任辯護人則為被告辯稱：被告販售之光碟並無新
    力公司註冊商標「　」、西雅公司註冊商標「SEGA」之圖樣
    ，且以低價出售並未欺騙購買者，自非屬意圖欺騙他人，於
    同一商品，使用相同於他人註冊商標之圖樣之商品；復按所
    謂行使偽造之文書，乃依文書之用法，以之充作真正文書而
    加以使用之意，故必須行為人就所偽造文書之內容向他方有
    所主張，始足當之；被告販賣之光碟片之所以在電視螢幕出
    現經新力公司授權之英文文句，係被告先將光碟片售予不特
    定之顧客，該顧客事後再將之置於適合執行該光碟片電腦軟
    體程式之主機內，配合電視等相關設備，使之出現於電視螢
    幕上，此一結果並非被告販賣電腦遊戲光碟片之時所發生，
    而係顧客事後自行執行光碟片內之檔案程式之結果，被告於
    交易過程對於該等授權文字並未對顧客為任何主張，被告應
    僅單純販賣系爭光碟，並未曾加以播放，實無從認識系爭光
    碟內含該經授權文字，遑論其有行使偽造準私文書之故意；
    本案被告所為，核與刑法第216條、第210 條、第220條第2
    項行使偽造準私文書罪之構成要件有間等語。惟查：
    (一)「　」設計圖形係日商新力公司向經濟部智慧財產局為商
      標註冊登記，所享有之商標專用權，且仍在專用期間內（
      專用期間自85年3月16日起至95年3月15日止）；「SEGA」
      設計圖形則係日商西雅公司向經濟部智慧財產局為商標註
      冊登記，所享有之商標專用權，且仍在專用期間內（專用
      期間自83年7月1日起至93年6月30日止），有商標註冊號
      數00000000、00000000號商標註冊證附在偵字第8704號偵
      查卷第15頁、第16頁可稽。
    (二)被告甲○○所經營順達電視遊樂器材租售店，先後於88年
      3月6日16時為警查獲附表所示光碟3190片及光碟目錄18本
      ；其後又於88年5月27日14時許，在同處所再查獲光碟220
      片等情，業為被告甲○○於迭次偵、審中坦承甚詳，並有
      搜索扣押證明筆錄、扣案盜版光碟片清冊在卷（見原審卷
      第80頁至第88頁），及光碟、目錄扣案可稽。上揭扣押證
      明筆錄，雖為被告以外之人於審判外之書面陳述，然係承
      辦本案之內政部警政署航空警察局警員為查緝本案職務上
      製作之紀錄文書，被告對於該等文書之證據能力未為爭執
      ，並無「顯有不可信之情況」，依刑事訴訟法第159條之4
      第1款之規定，自得為證據。
    (三)扣案光碟內容經查各分別含有經新力公司及西雅公司所註
      冊登記之「　」、「SEGA」設計圖形商標，暨各分別載有
      「Lincensed Sony Computer Entertantaiment Inc.」（
      中譯；經新力電腦娛樂股份有限公司授權）、「PRODUCED
      BY OR UNDER LICENSE FROM SEGA ENTERPRISES LTD.」（
      中譯：經西雅企業股份有限公司生產或授權），足以對外
      表示該等光碟產品係新力或西雅公司所生產用意證明之文
      字，業據告訴人新力公司及西雅公司指訴綦詳，且經本院
      在更審前勘驗明確，有勘驗筆錄在卷可稽。被告雖辯稱：
      經以「Bleem！er」遊戲模擬器操作扣案光碟結果，可直
      接進入遊戲程式而未顯示右揭商標及文字，足認於勘驗過
      程所顯示之商標及文字，均係由主機內所取讀之結果，並
      非存在於光碟之內云云。然查，依上開勘驗結果，經將新
      力公司及西雅公司主機開啟後，分別出現「SONY」、「
      SEGA SATURN」文字（以下稱：第一畫面），若將光碟置
      入並啟動，除顯示上開第一畫面之外，於進入遊戲畫面（
      以下稱：第二畫面）時，其上分別出現「PS」設計圖形、
      「Linc ensed Sony Computer Entertantaiment Inc.」
      授權文字，及「SEGA」之設計圖形、「PRODUCED BY OR
      UNDER LICENSE FROM SEGA ENTERPRISES LTD.」之授權文
      字；然分別將新力公司光碟置入西雅公司主機暨將西雅公
      司光碟置入新力公司主機測試結果，並不會出現上開第二
      畫面之資料，依主機啟動、光碟置入讀取之操作及下達指
      令後畫面出現之順序相互對照，自可得徵第一畫面係由遊
      戲主機出現之資料，第二畫面則是在讀取光碟程式時，從
      光碟上所讀取而顯示。至於被告所稱以右揭遊戲模擬器操
      作結果並未顯示右揭商標及文字乙節。經查，所謂模擬器
      係在主機內加裝「轉換IC」，使主機在偵測時自動跳過辨
      識程序之非正廠拼裝機，業據告訴人指述在卷；此種模擬
      器既可使主機在偵測時自動跳過辨識程序，則未經轉檔自
      動跳過辨識程序部份之畫面，本即不可能出現，是以，使
      用上揭遊戲模擬器操作結果未顯示前開揭商標及文字乙節
      ，並不足為奇，亦不足援為有利於被告認定之依據。
    (四)按商標之使用係指為行銷之目的，將商標用於商品或其包
      裝、容器、標帖、說明書、價目表或其他類似物件上，而
      持有、陳列或散布，此為商標法第六條第一項所明定，故
      於同一商品或類似商品，若附加相同或近似於他人註冊商
      標之圖樣於商品或其包裝、容器、說明書、價目表或其他
      類似物件上，應即受他人商標專用權效力所拘束，而透過
      電磁作用，如以遊樂器、光碟機、電腦主機之操作為媒介
      ，始於電視或電腦螢幕前出現商標圖樣者，其標示型態足
      資一般商品購買人認識其表彰商品之來源者，解釋上應認
      屬於商標法第六條第一項所稱之其他類似物件之範疇。被
      告以行銷為目的販賣扣案光碟，而該等商品經電視遊戲器
      執行，於電視螢幕中會顯現右揭商標圖樣，自屬商標之使
      用。再查，本案被告所出售之光碟係仿冒品，未經日商新
      力或西雅公司之同意或授權等情，迭據被告陳明在卷；而
      將光碟置入主機並啟動，於進入遊戲畫面時，其上竟會分
      別出現「PS」設計圖形、「Lincensed Sony Computer
      Entertantaiment Inc.」授權文字，及「SEGA」之設計圖
      形、「PRODUCED BY OR UNDER LICENSE FROM SEGA
      ENTERPRISE S LTD.」之授權文字，已如前述；由該等光
      碟內容，顯可得見該等商品有掩飾未經合法授權之欺瞞手
      段，應屬意圖欺騙他人，於同一商品，使用相同於他人註
      冊商標之圖樣之商品，當可認定。
    (五)被告甲○○坦承其為順達電視遊樂器材租售店負責人，在
      警詢中復供承：我向「阿壽」購買盜版光碟片後轉售給到
      我店裏的不特定客人，以每片50元出售賺取差價；（問：
      你是否知道你販賣之光碟是侵害商標之盜版光碟？）我知
      道；（問：你販賣的盜版遊戲光碟片有那些公司的產品？
      有無得到授權？）有SEGA、Sony公司的產品，未得到授權
      云云（見號偵查卷第6頁背面）。在原審又供陳：仿冒光
      碟以每片30元買入，以50元賣出，自87年10月底賣至查獲
      時；（問：於88年5月27日下午2時5分在順達電視遊樂器
      店是否又被查獲仿冒光碟片45片？）那是88年3月6日第一
      次被查獲時剩下來的，被查扣之175片均是盜版的，是在
      倉庫查獲的，這部分在88年3月6日查獲後即未再賣云云（
      見原審卷第第91頁背面、第92頁）。核與原審同案被告廖
      凱堅所供：（問：盜版光碟是自何時開始買的？）自87
      年10月底起向綽號「阿壽」男子，年約20幾歲，以電話叫
      貨等語（見原審卷第92背面），均為相符。並有搜索扣押
      證明筆錄、扣案盜版光碟片清冊在卷（見原審卷第80頁至
      第88頁），及光碟、目錄扣案可稽。被告與原審同案被告
      廖凱堅確實有於上揭時地銷售本案之仿冒光碟，自屬甚為
      明確。
    (六)再查，被告販賣之光碟置入主機並啟動，於進入遊戲畫面
      時，其上會分別出現「Lincensed Sony　Computer Enter
      tantaimentInc.」、「PRODUCED BY OR UNDER LICENSE
      FROM SEGAENTERPRISES LTD.」之授權文字，該該等影像
      、符號，係藉機器或電腦之處理所顯示之聲音、影像或符
      號，足以為表示其用意證明，屬刑法第二百二十條第二項
      所稱之準文書。復按文書之行使，每因文書之性質、內容
      不同而異，就刑法第二百二十條第二項之準文書而言，祇
      須藉由機器或電腦處理，即足以表示其文書之內容，其於
      行為人將偽造之準私文書藉由機器或電腦處理時，已有使
      用該偽造之準文書，達於行使偽造準私文書之程度，固不
      待言；其因販賣而交付該偽造之準文書之情形，如販賣者
      與買受者，均明知該準文書確為偽造，藉由機器或電腦處
      理即可使用該偽造之準文書時，因買受者已達於可隨時使
      用該偽造之準文書之狀態，無待販賣者更有所主張，應認
      販賣該偽造準文書者於交付時，即與行使無異。如同販賣
      翻印他人著作出版物（連同著作物之底頁、依出版社所載
      著作人、發行人、印刷者等一併翻印）圖利者，其於交付
      該偽造之著作物時，即已構成行使偽造準私文書罪，無須
      就該偽造之著作物內容更有所主張，始可構成行使偽造準
      文書之行為（最高法院92年台上第5790號判決意旨參照）
      。又，按刑法上之行使偽造私文書罪，固重在保護文書公
      共信用之法益，必須提出偽造之私文書，並對其內容有所
      主張，足以生損害於公眾或他人，方得成立。但所謂「對
      其內容有所主張」，並不以明示偽造之私文書內容為限，
      祇要將該以偽作真之文書置於可能發生文書功能之狀態下
      ，主觀上認識到在其法律交往關係中，提出該偽造私文書
      之行為，他方足以認為其係對該文書權利義務等內容有所
      主張，並有意使其發生，或其發生不違背其本意者，即難
      謂無侵害公共信用之危險，足以生損害於公眾或他人，仍
      無礙於本罪之成立。本件被告販賣仿冒新力公司之遊戲光
      碟片，其外包裝固無商標或經新力公司授權之字樣，然該
      等遊戲光碟之商標及著作權人普為消費者所熟識，被告專
      門販賣各種電視遊樂器，則被告對於各遊戲光碟內已燒錄
      儲存新力公司商標及經新力公司授權之字樣，透過電視遊
      樂器主機執行程式，即會於電視螢幕顯現該商標及授權字
      樣，自難謂毫不知情（最高法院93年台上字第4328判決意
      旨參照）；是被告所為仍符合刑法第二百十六條、第二百
      十條、第二百二十條第二項之行使偽造準私文書罪之構成
      要件。
    (七)綜上所述，被告及選任辯護人所辯各節，均屬卸責之詞，
      委無足採；本案事證明確，被告犯行洵堪認定。
二、核被告所為：
  (一)被告販賣意圖欺騙他人，於同一商品，使用相同於他人註冊
    商標之圖樣之商品，所為係犯商標法第63條之罪。復查，被
    告行為後，商標法第63條所規定「明知前條商品（商標法第
    62條）而販賣、意圖販賣而陳列、輸出或輸入者，處一年以
    下有期徒刑、拘役或科或併科新臺幣五萬元以下罰金」，已
    於92年5月28日修正公布，變更為商標法第82條規定「明知
    前條商品（商標法第81條）而販賣、意圖販賣而陳列、輸出
    或輸入者，處一年以下有期徒刑、拘役或科或併科新臺幣五
    萬元以下罰金」；修正前商標法第63條與修正後商標法第82
    條，其犯罪購成要件均為相同，然條文中所指「明知前條商
    品」，則以修正前規定「意圖欺騙他人，而有左列情形之一
    者」，較修正後規定「未得商標權人或團體商標權人同意，
    而有左列情形之一者」，其構成要件較為嚴苛，亦比較有利
    於行為人；依刑法第2條第1項後段規定，自應適用較有利於
    被告之行為時法，即86年5月7日修正公布商標法第63條規定
    處斷。
  (二)又被告明知光碟內有不實之「Lincensed Sony　Computer
    Entertantaiment Inc.」、「PRODUCED BY OR UNDER LICEN
    SE FROMSEGAENTE RPRISES LTD.」等授權文字，仍予以販賣
    他人，所為另犯刑法第二百十六條、第二百十條、第二百二
    十條第二項之行使偽造準私文書罪。
  (三)被告與原審同案被告廖凱堅相互間，具有犯意聯絡及行為分
    擔，為共同正犯。
  (四)被告先後多次犯行違反商標法第63條、行使偽造準私文書犯
    行，其時間均為緊接，所犯又係構成要件相同之罪，顯各係
    基於概括犯意反覆為之，為連續犯，應依刑法第五十六條之
    規定分別論以一罪，並各依法加重其刑。被告以一行為而同
    時犯前揭二罪，為想像競合犯，應依刑法第55條之規定，從
    較重之刑法第二百十六條、第二百十條、第二百二十條第二
    項行使偽造準私文書罪處斷。公訴人雖未論及行使偽造準私
    文書罪，惟此部分核與前揭已起訴之違反商標法第六十三條
    之罪，具有想像競合犯之裁判上一罪關係，本院自得併予審
    理。
  (五)被告為本件犯行時，我國尚未加入WTO國際組織，在此之時
    國外日商新力公司、日商西雅公司所擁有之著作權，並未受
    到我國著作權法之保護，故告訴人向檢察官提出告訴時，並
    未主張被告等侵害渠等著作財產權，已據告訴人到院陳述綦
    詳，併此敘明。
三、原審就被告甲○○部分據以論罪科刑，固非無見。惟查，(一)
    被告銷售仿冒光碟，其中關於授權文字部分，該影像、符號
    ，係藉機器或電腦之處理所顯示之聲音、影像或符號，足以
    為表示其用意證明，屬刑法第二百二十條第二項所稱之準文
    書，原審未具體指明應適用該條項規定，已屬不當；(二)又被
    告等以一銷售行為而犯右揭二罪，係具有想像競合關係，與
    利用二行為而具有方法目的、原因結果之牽連犯並不相同，
    原審認係具有牽連犯關係，亦屬違法。被告之上訴意旨否認
    犯罪，固無理由，然原審判決既有上開之可議，仍屬無可維
    持，應由本院將原審判決關於甲○○部分撤銷改判。爰審酌
    被告甲○○犯罪動機之動機在謀取不法財物，其犯罪之手段
    、時間、次數，對告訴人所造成之危害及犯罪後態度等一切
    情狀，量處主文所示之刑。扣案仿冒光碟片計三千四百一十
    片，應依修正前（85年5月7日修正公布）商標法第六十四條
    之規定宣告沒收；另扣案之光碟片目錄十八本，係預備供犯
    罪所用之物，且屬被告甲○○所有，已據被告陳明在卷，則
    應依刑法第38條第1項第2款之規定予以宣告沒收。至於其餘
    扣案之光碟片裸片計四千三百三十三片，尚乏證據足資證明
    與本案之犯罪有關，爰不予宣告沒收，附此敘明。
四、被告前雖曾因犯賭博罪，經臺灣桃園地方法院判處有期徒刑
    四月，然已於80年12月26日執行完畢，五年內未曾受有期徒
    刑以上刑之宣告，有本院全國前案紀錄表一份附卷可參，其
    因一時貪念誤觸刑章，犯後已深表悔悟，經此論罪科刑，當
    知有所警惕，信無再犯之虞，本院因認其所受有期徒刑之宣
    告，以暫不執行刑罰為適當，爰併予諭知緩刑五年，以啟自
    新。
據上論斷，應依刑事訴訟法第369條第1項前段、第364條、第299
條第1項前段，（86年5月7日修正公布）商標法第63條、第64條
，刑法第11條前段、第2條第1項、第56條、第28條、第74條第2
款、第38條第1項第2款、新修正（90年1月10日修正公布）刑法
第41條第1項前段，罰金罰鍰提高標準條例第2條判決如主文。
本案經檢察官田炳麟到庭執行職務。
中　　華　　民　　國　　94　　年　　6　　月　　9　　日
　　　　　　　　　刑事第十三庭  審判長法　官  劉景星
                                      法  官  陳志洋
                                      法  官  陳博志
以上正本證明與原本無異。
檢察官如不服本判決，應於收受送達後十日內向本院提出上訴書
狀，其未敘述上訴之理由者並得於提起上訴後十日內向本院補提
理由書（均須按他造當事人之人數附繕本）。
被告不得上訴。
                                      書記官  陳嘉文
中　　華　　民　　國　　94　　年　　6 　　月　　13　　日
附錄：本案論罪科刑法條全文
商標法第六十三條：
明知為前條商品而販賣、意圖販賣而陳列、輸出或輸入者，處一
年以下有期徒刑、拘役或科或併科新臺幣五萬元以下罰金。
